臺灣桃園地方法院民事判決　　　　　　　94年度簡上字第73號
上 訴 人　乙○○
被上訴人　甲○○
上列當事人間請求給付工程款事件，上訴人對於民國94年1 月20
日本院桃園簡易庭93年度桃簡字第1193號第一審簡易判決提起上
訴，經本院於94年6 月16日言詞辯論終結，判決如下：
    主  文
上訴駁回。
第二審訴訟費用由上訴人負擔。
    事  實
甲、上訴人方面：
一、聲明：
  (一)原判決不利於上訴人之部分廢棄。
  (二)上開廢棄部分，被上訴人在第一審之訴及假執行之聲請均駁
    回。
  (三)第一、二審訴訟費用由被上訴人負擔。
二、陳述：除與原判決記載相同者，茲予引用之外，補稱：
  (一)本件增建工程之施工價格為每坪新台幣（下同）25,500元：
    1.被上訴人前向上訴人承攬位於桃園縣桃園市○○路443 巷
      6 號房屋第3 層之增建工程及原有共同壁剔壁工程（以下
      分別簡稱系爭增建工程、共同壁剔壁工程），就增建工程
      部分，上訴人於施工前曾向證人邱鼎松詢問每坪28,000元
      之價格是否合理，又依建築業之慣例，前開價格當然包含
      水電工程款在內，而水電部分的工程款為每坪2,500 元，
      也是被上訴人在施工前協議時主動提出並同意扣除之價格
      ，證人徐新榜在原審時即已證述明確，但均不為原審所採
      信，令人費解。
    2.兩造當初就系爭增建、剔壁工程並未訂定施工契約，均為
      口頭約定，以誠信為原則，被上訴人所提出之估價單，未
      經上訴人之同意，不能採為兩造間之契約。
    3.被上訴人前為上訴人之隔壁鄰居高惠東（住桃園縣桃園市
      ○○路443 巷8 號）施工增建3 樓時，曾詢問上訴人是否
      一起增建，經上訴人詢問其為高惠東承建之價格，被上訴
      人表示：總包每坪28,000元，然因上訴人之胞弟徐新榜從
      事水電工程業，不可能水電工程部分不給胞弟做，故於施
      工前兩造協議時，徐新榜才會在場，上訴人並要求徐新榜
      配合被上訴人施工，經被上訴人同意，並約定將每坪28,0
      00元之工程款扣除水電工程款2,500 元，即被上訴人係以
      每坪25,500元承攬系爭增建工程（不含水電工程），之後
      被上訴人即與高惠東之增建工程一起施工（這樣可減省施
      工成本，鋼筋結構也更堅固），上訴人則未再另行招商估
      價。按被上訴人就高惠東之工程收取每坪28,000元之工程
      款，乃包含水電工程款，系爭增建工程既不包含水電工程
      ，自不可能仍以每坪28,000元承攬。
    4.被上訴人雖稱：因其有另外幫上訴人免費施作屋頂、樓梯
      、欄杆等工程（包括屋頂、樓梯間之搭建及灌漿，屋頂女
      兒牆之施作），故每坪工程款仍為28,000元等語，而不同
      意上訴人扣除水電工程費，惟被上訴人既係概括承包系爭
      增建工程，被上訴人沒有施作水電工程，上訴人自然可從
      總工程款中將水電工程費扣除（就如浴室上部未施工扣除
      款一樣），況且，施作樓梯豈可能不做樓梯間，施作陽台
      豈可能不做女兒牆？亦即被上訴人施作樓梯間、女兒牆本
      無再增加費用之理。
  (二)本件工程款尚須扣除共同壁工程款15,000元：
    因上訴人之隔壁鄰居翁恆雲之房屋（即桃園市○○路443 巷
    4 號）3 樓已先增建完成，而按屋子有4 面牆，承包商不能
    只承建3 面牆，此為眾所週知之事，被上訴人既係概括承包
    工程，且當初之估價款有包括共同壁的錢，則被上訴人原來
    應做而未做的共同壁費用，自應扣除，這是施工前已先徵得
    翁恆雲之同意，上訴人之妻並已給付15,000元之共同壁工程
    款予翁恆雲，從而本件工程款自應扣除此部分款項。
三、證據：援用第一審所提證據。
乙、被上訴人方面：
一、聲明：如主文所示。
二、陳述：除與原判決記載相同者，茲予引用之外，補稱：
  (一)被上訴人當初承攬工程時，兩造即約定每坪工程款28,000元
    ，有估價單可證（原審卷第7 頁）。上開估價單已載明「補
    壁費另計」，況且，兩造後來在會帳時，亦均未提到共同壁
    要補費的問題（見原審卷第8 頁估價單即會帳單），兩造於
    會帳時並無爭執，只是針對工程瑕疵部分的扣款金額尚未達
    成協議，足證並無上訴人所稱「需扣除共同壁費用15,000」
    之情。
  (二)被上訴人承包上訴人隔壁鄰居高惠東之工程，係以每坪28,0
    00元計費，包含水電工程，但不含屋頂、欄杆、樓梯間等施
    工，而上訴人之工程，雖不含水電工程，但包含屋頂、欄杆
    、樓梯間等工程，所以仍以每坪28,000元計價。
三、證據：援用第一審所提證據。
    理  由
一、被上訴人主張：其於民國92年5 月間向上訴人承攬系爭增建
    及共同壁剔壁工程，經被上訴人估價後，於92年5 月19日向
    上訴人提出平面圖及估價單，約定增建部分每坪工程款為28
    ,000 元 ，另剔壁工程款如估價單所載，經上訴人認可而進
    行施作。工程完竣後，雙方於92年8 月24日會算，計增建部
    分之工程款為929,600 元，共同壁剔壁工程款為35,840元（
    零數去掉，以35,800元計算），總計為965,400 元，上述款
    項扣除已付款700,000 元，及扣除因施工導致浴室上部、水
    塔及鋁門窗等磨損之賠償52,400元後，上訴人應再給付被上
    訴人工程款213,000 元。又會算後，被上訴人另應上訴人之
    要求而同意再扣除屋頂龜裂防水施工款90,100元，及共同壁
    剔壁工程款35,840元之請求（以上為兩造於原審訴訟中達成
    之扣款協議），據此計算，上訴人尚應給付被上訴人87,100
    元之工程款，惟上訴人仍不願給付，為此起訴請求前開工程
    款及法定遲延利息等語（按被上訴人於原審係請求自會算日
    翌日起算之利息，經原審判決應自起訴狀繕本送達翌日起算
    ，超過部分則予以駁回，因被上訴人並未上訴，故此部分即
    已確定，非屬本件上訴範圍，附此敘明）。
二、上訴人則以：其委請被上訴人施作系爭增建及共同壁剔壁工
    程，原先約定每坪工程款為28,000元，坪數33.2坪之總價款
    為929,600 元，經扣除鋁門窗、浴室磁磚未施工、損壞水塔
    、屋頂龜裂防水工程、共同壁剔壁工程等費用，及上訴人已
    給付之700,000 工程款後，尚餘款項固為87,100元（此為兩
    造於本院所不爭執），然因被上訴人就系爭增建工程部分並
    未施作水電工程，故兩造嗣後約定每坪工程款降為25,500元
    （每坪扣除水電工程款2,500 元），且因上訴人與隔壁鄰居
    翁恆雲間之共同壁，實際上係由翁恆雲僱工施作後，由上訴
    人先墊付補貼款15,000元，此部分工程亦應由被上訴人補貼
    ，故於扣除水電工程部分之款項（總計應扣83,000元）及補
    貼共同壁費用15,000元，共計98,000元後，被上訴人已無剩
    餘工程款可得請求，故被上訴人於原審之訴，顯無理由等語
    ，資為抗辯。
三、查被上訴人於92年5 月間向上訴人承攬系爭增建及共同壁剔
    壁之工程，原先約定增建部分每坪工程款為28,000元，嗣於
    工程完竣後，雙方曾於92年8 月24日進行會算等情，為兩造
    所不爭執，並有被上訴人於原審所提出日期分別載為92年5
    月19日、92年8 月24日之估價單影本各1 紙在卷可憑（原審
    卷第7 、8 頁），足信為真實。
四、本件爭點經兩造於本院審理中協議為：(一)系爭增建工程之施
    工價格，究竟為每坪28,000元、或為每坪25,500元？(二)上訴
    人與訴外人翁恆雲間共同壁之補貼費用15,000元，應否由被
    上訴人負擔（即應否自被上訴人之工程款中扣除）？茲分論
    如下：
  (一)系爭增建工程之施工價格，應為每坪28,000元：
    1.按當事人主張有利於己之事實者，就其事實有舉證之責任
      ，民事訴訟法第277 條前段定有明文。而負舉證責任者，
      係以主張有積極之事實者為限，主張無此事實者，縱為原
      告，亦不須舉證（參照最高法院50年度台上字第1702號判
      決）。
    2.如前所述，兩造於被上訴人完工後之92年8 月24日曾進行
      會算，又依被上訴人所提92年8 月24日之估價單（即會帳
      單）上，就上訴人於原審所指浴室上部、水塔及鋁門窗毀
      損等應予扣款之項目，乃逐一記載並予以扣除之情，應認
      被上訴人於前開92年8 月24日估價單上之記載，確係本於
      兩造合意之內容為之，是上訴人空言辯稱：未同意該張估
      價單（即會帳單）等語，尚不足採。而依前開92年8 月24
      日估價單所載，係以每坪單價28,000元計算工程總價，此
      核與被上訴人主張之每坪單價相符，復與被上訴人所提92
      年5 月19日之估價單記載「3F增建每坪28,000元」等語相
      符，是以足認被上訴人主張：系爭增建工程係約定以每坪
      28,000元計價等語，堪信屬實。再者，觀諸92年5 月19日
      之估價單所載各項工程之計價方式，與92年8 月24日估價
      單上記載之內容互核相符，是以應認上開兩紙估價單之內
      容均屬可採，從而，上訴人另空言辯稱：未見過92年5 月
      19日之估價單等語，不足採信。
    3.系爭增建工程之水電部分係由上訴人另行僱工施作一情，
      固為兩造所不爭執，惟上訴人辯稱：兩造因而協議扣除每
      坪2,500 元之水電工程款，亦即每坪工程款降為25,500元
      一情，則業經被上訴人否認，是核諸首開說明，應由上訴
      人就前開對其有利之事實負舉證責任。查：
      (1)證人邱鼎松於原審證稱：原本不認識被上訴人，是因上
        訴人蓋房子請我過去，才認識被上訴人，我未與被上訴
        人談及本件工程，亦未直接聽被上訴人說每坪要扣掉水
        電費用2,500 元，是上訴人問我每坪工程費28,000元是
        否合理，我回答28,000元是高了一點，上訴人有說水電
        有扣回來給他弟弟作，當初上訴人只說總價是每坪28,0
        00元等語（見原審94年1 月6 日言詞辯論筆錄），據此
        ，可知上訴人在被上訴人於92年5 月19日估價完畢之後
        ，曾就工程款每坪28,000元是否合理一節，探詢證人邱
        鼎松之意見，且於詢問時並已告知水電工程係由其弟施
        作之情，顯見至遲於上訴人就前開疑義詢問證人邱鼎松
        之際，兩造間雖已合意水電工程由上訴人另行僱工施作
        ，惟兩造應未就工程款每坪25,500元一節達成合意，否
        則，上訴人何須再就「工程款每坪28,000元、不含水電
        工程」是否合理一節詢問證人邱鼎松？
      (2)至證人徐新榜（上訴人之弟）於原審固證稱：「其於兩
        造洽談增建工程之細節及工程款時，曾在被告（即上訴
        人）家中見過原告（即被上訴人），當時問原告每坪多
        少錢，他說每坪28,000元做到好，因為我是作水電的，
        我作水電之價格為每坪3,000 元，原告說他做每坪是2,
        500 元，結果被告就說水電部分由我施作，我每坪向被
        告收2,500 元，原告也同意水電部分由我施作，並同意
        每坪工程款扣除2,500 元」等語（見原審94年1 月6 日
        言詞辯論筆錄），惟查，證人徐新榜所述之前開情節，
        核與本院依前開事證所認定：兩造乃約定每坪工程款為
        28,000元之情不符，佐以證人徐新榜為上訴人之弟，復
        於92年9 月間替上訴人施作水電工程，其間關係密切，
        從而徐新榜之證詞是否可採，即非無疑。
      (3)又上訴人主張：兩造就工程款係合意為每坪25,500元一
        節，除其弟即證人徐新榜之證詞外，並未提出其他積極
        證據以實其說，自難採信為真。縱認被上訴人為上訴人
        施作系爭增建工程之價格較他人昂貴，惟如前所述，兩
        造已就每坪工程款約定為28,000元（不含水電工程），
        則被上訴人既已完成系爭增建工程，依民法第505 條第
        1 項之規定，上訴人自有依約定給付報酬之義務。
  (二)上訴人與訴外人翁恆雲間共同壁之補貼費用15,000元，不應
    由被上訴人負擔（即不應自被上訴人之工程款中扣除）：
    觀諸被上訴人所提92年5 月19日之估價單，乃載明「補壁費
    另計」等語，另依92年8 月24日之估價單所載，則全未提及
    被上訴人應支付共同壁費用之情，從而，應認被上訴人主張
    ：本件工程款無須扣除共同壁費用等語，堪予採信。上訴人
    雖辯稱：因上訴人隔壁鄰居翁恆雲之3 樓前已先增建完成，
    而按屋子有4 面牆，承包商不能只承建3 面牆，被上訴人既
    係概括承包工程，且當初之估價款有包括共同壁的錢，則被
    上訴人原來應做而未做的共同壁費用，自應予以扣除等語，
    惟並未舉證以實其說，且依上開兩紙估價單之記載，均無關
    於估價款包含共同壁費用之記載，是以上訴人之前開辯解，
    亦難採信。
五、綜上所述，本件被上訴人主張上訴人尚欠87,100元之工程款
    一節，堪予採信，上訴人所辯尚不足採信。從而，被上訴人
    本於系爭增建工程（承攬）之契約關係，請求上訴人給付工
    程款87,100元，為有理由，應予准許。而按給付無確定期限
    者，債務人於債權人得請求給付時，經其催告而未為給付，
    自受催告時起，負遲延責任。其經債權人起訴而送達訴狀，
    或依督促程序送達支付命令，或為其他相類之行為者，與催
    告有同一之效力；遲延之債務，以支付金錢為標的者，債權
    人得請求依法定利率計算之遲延利息；應付利息之債務，其
    利率未經約定，亦無法律可據者，週年利率為5 ％，民法第
    229 條第2 項、第233 條第1 項前段、第203 條分別定有明
    文。本件被上訴人請求上訴人給付之上開工程款，無確定期
    限、以支付金錢為標的，又未約定利率，是原審准許其併請
    求自起訴狀繕本送達上訴人之翌日即93 年10 月13日起至清
    償日止，按週年利率5 ％計算之利息（逾此部分之利息請求
    則予駁回），亦無不合。又本件所命給付之金額未逾500,00
    0 元，依民事訴訟法第389 條第1 項第5 款規定，法院應依
    職權宣告假執行，是以原審判命上訴人如數給付，並依職權
    宣告假執行，與法並無不合，上訴意旨指摘原判決不當，求
    予廢棄改判，為無理由，應駁回其上訴。
六、本件事證已臻明確，兩造其餘攻擊及防禦方法，核與判決結
    果不生影響，爰不一一論述，附此敘明。
七、據上論結，本件上訴為無理由，依民事訴訟法第436 條之1
    第3 項、第449 條第1 項、第78條，判決如主文。
中　　華　　民　　國　　94　　年　　6 　　月　　30　　日
                  民事第三庭  審判長法　官　潘進柳
                                    法　官　張益銘
                                    法　官　周玉
上列正本證明與原本無異
不得上訴
中　　華　　民　　國　　94　　年　　6 　　月　　30　　日
                                    書記官　劉致芬
